【裁判字號】    94,訴,3310
【裁判日期】    950512
【裁判案由】    確認債權存在
【裁判全文】
臺灣臺北地方法院民事判決              94年度訴字第3310號
原      告  丙○○
                        樓
訴訟代理人  徐婉蘭律師
被      告  富一國際股份有限公司
法定代理人  乙○○
訴訟代理人  陳志浩律師
複代理人    莊汜邦律師
上列當事人間確認債權存在事件，本院於95年4月24日言詞辯論
終結，判決如下：
    主  文
確認被告富一國際股份有限公司對大儷科技股份有限公司有新台
幣壹仟萬元之債務存在。
被告應給付大儷科技股份有限公司新台幣壹仟萬元，其中參佰萬
元自94年7月29日起至清償日止按年息5%計算之利息，其中新台
幣柒佰萬元自95年3月24日起至清償日止按年息5%計算之利息，
並由原告代為受領。
訴訟費用由被告負擔。
    事實及理由
一、原告起訴請求確認被告富一國際股份有限公司對大儷科技股
    份有限公司有新台幣3,000,000元之債務存在及被告應給付
    大儷科技股份有限公司3,000,000元及利息，並由原告代為
    受領。嗣於95年3月23日擴張請求聲明為確認被告對大儷科
    技股份有限公司有新台幣10,000,000元之債務存在及被告應
    給付大儷科技股份有限公司10,000,000元及利息，並由原告
    代為受領。因屬擴張應受判決事項之聲明，依民事訴訟法第
    255條第1項第3款之規定，應准許之。
二、原告方面：
（一）聲明：如主文所示。
（二）陳述
  １、原告對訴外人大儷科技股份有限公司（下稱大儷公司）有
      新台幣（下同）15,000,000元之支票債權，業已取得支付
      命令確定在案。而大儷公司於93年9月至11月間，陸續出
      貨予被告公司，累積貨款金額達美金312,924.8元（依各
      次出貨匯率換算合計新台幣10,551,622元）。因大儷公司
      未清償原告上開債務，原告遂向本院民事執行處聲請強制
      執行大儷公司對被告之貨款債權，本院執行處業於民國（
      下同）94年6月6日及95年3月9日對被告核發3,000,000元
      及7,000,000元之扣押命令，惟均經被告聲明異議表示無
      此債務存在，因原告為大儷公司之債權人，大儷公司對被
      告又有上開債權存在，為保全原告之債權，爰依強制執行
      法第120條及民法第242條債權人代位權之規定提起本訴。
  ２、被告雖稱大儷公司於93年10月30日已將上開貨款債權讓與
      訴外人甲○○，而被告已向甲○○為清償，並提出債權讓
      與契約影本為證，故被告對大儷公司已無任何債務存在云
      云，然按「當事人提出之私文書，必先證其真正，始有形
      式之證據力。如他造否認該提出之私文書繕本或影本，或
      爭執其內容之記載，在舉證人提出原本前，不認該繕本或
      影本有何形式之證據力」，又「被上訴人所提出之債權轉
      讓同意書，上訴人否認其真正並否認有債權讓與之事實，
      則依舉證責任分配原則自應由被上訴人負舉證之責任」，
      分別有最高法院93年台上字第1210號判決、89年台上字第
      280號判決可資參照。原告一再否認該債權讓與契約書之
      真正，亦否認大儷公司有債權讓與之事實，依前揭最高法
      院之判決，被告有義務提出該債權讓與契約書之原本及證
      明有債權讓與之事實，否則被告之主張自不可採信。被告
      雖又抗辯甲○○有將契約書正本提示被告，契約書正本在
      甲○○手上云云。惟甲○○於庭訊時證稱：債權讓與契約
      書正本已找不到，僅存影本，其係委託訴外人蔡弦宇向被
      告追討債務；而蔡弦宇亦到庭證稱甲○○係提供之支付命
      令、借據及債權讓與契約書均係影本，而非正本等語。由
      上開證詞可知，債權讓與契約書從未出現於被告眼前，甲
      ○○更從未向被告提示債權讓與契約書正本，被告所辯顯
      然不實，上開債權讓與契約書根本不存在。
  ３、證人甲○○雖證稱其曾多次與大儷公司負責人潘閎隆見面
      ，大儷公司向其借款及簽署系爭債權讓與契約書均係由潘
      閎隆出面洽談云云，惟甲○○卻於庭訊指認照片時錯誤指
      認他人為潘閎隆，足證甲○○根本不認識潘閎隆，借款契
      約及債權讓與契約書等文件顯係偽造。又被告提出之債權
      讓與契約書影本第參點記載「參、甲方（即大儷公司）之
      銷貨對帳單及請款對帳單其相關權利證明，即日起甲方交
      付乙方（即甲○○）收執」，是若該契約為真正，甲○○
      必有收執該等相關權利證明，然甲○○卻稱「我沒有拿到
      對帳單，債權讓與契約書上所寫的對帳單及相關證件潘先
      生都沒有拿給我」，亦證該債權讓與契約書絕非真正。且
      被告提出之債權讓與契約書、借款契約書之影本與本院向
      桃園地方法院調得甲○○本票裁定卷附之本票三份私文書
      影本，其上「潘閎隆」三次簽名筆跡竟完全一樣，渠等無
      疑均是偽造之筆跡，蓋在自然書寫狀態下，任何人所書寫
      之兩個同樣的字，其筆跡僅會運筆近似而絕無可能完全一
      樣。若「潘閎隆」三字在三份文件上的筆跡完全一樣，其
      必是透過複製的方法加以偽造。
  ４、大儷公司於93年11月1日至12日間仍陸續出貨予被告，貨
      款金額合計3,139,742元，縱系爭債權讓與一事屬實，其
      所讓與之債權亦僅限於93年10月30日以前之債權，而不及
      於其後大儷公司對被告新增之債權，就此被告亦表示不爭
      執，故上開新增債權3,139,742元仍屬大儷公司所有。
  ５、被告爰引民法第310條第3款主張其已依債務本旨清償云云
      ，惟債務之履行應向債權人為之，其向第三人而為給付者
      ，應以債權人承認者為限，始生清償之效力，若債務人向
      無受領權人為清償，則必債權人已向無受領權限之人受取
      所受清償之一部或全部，於其所受利益之限度內，始生清
      償之效力。然本件被告之債權人大儷公司既不曾自第三人
      甲○○受取分文，亦不曾承認被告已為清償，實無民法第
      310條第3款之適用。
三、被告方面：
（一）聲明：原告之訴駁回。
（二）抗辯
  １、被告前積欠大儷公司之16,604,728元貨款債務，業因大儷
      公司將上開債權讓與甲○○，被告與甲○○達成和解並清
      償後消滅，被告對於大儷公司已無任何債務存在。按債權
      之讓與，非經讓與人或受讓人通知債務人，對於債務人不
      生效力；受讓人將讓與人所立之讓與字據提示於債務人者
      ，與通知有同一之效力；依債務本旨，向債權人或其他有
      受領權人為清償，經其受領者，債之關係消滅，民法第29
      7條、第309條分別定有明文。大儷公司前曾積欠甲○○50
      ,000,000 元票據債務，經甲○○向臺灣桃園地方法院聲
      請本票准予強制執行裁定確定後，因甲○○得知大儷公司
      對於被告尚有1,664,728元之貨款債權，遂與大儷公司簽
      訂債權讓與契約書，據此向本院聲請對被告發支付命令，
      經被告聲明異議視為起訴後，因甲○○聲請台北市信義區
      調解委員會調解，並於調解程序中向被告提示前揭本票裁
      定、確定證明書及債權讓與契約書，被告遂就負欠大儷公
      司之貨款債務與甲○○達成和解，並依調解書付款方式所
      載，開立面額合計6,000,000元之支票5紙予甲○○，揆諸
      前揭規定，被告既與有受償權之人甲○○達成和解並為清
      償，被告積欠大儷公司之貨款債務當然消滅，被告對大儷
      公司自無任何債務存在。
  ２、原告以被告無法提出債權移轉契約書之原本為由，否認有
      債權讓與一事，惟按債務之履行應由債務人向債權人為之
      ，其向第三人為清償，經該第三人受領者，於債權人因而
      受利益之限度內，亦有清償之效力，例如第三人因受領清
      償，而免除債權人對該第三人所負之債務者，在免除之限
      度內，仍有清償之效力，此觀民法第310條第3款規定甚明
      ，而所謂債權人因而受益，當視第三人受領清償之數額，
      是否在其應自債權人受領清償之範圍內。本件大儷公司既
      對甲○○負有票據債務，且經被告對甲○○付款之後，甲
      ○○已不再對大儷公司行使債權，自有民法310條第3款之
      適用，是被告對大儷公司之貨款債務業已清償完畢，原告
      請求自無理由。
四、原告主張其對訴外人大儷公司有15,000,000元之支票債權，
    業已取得支付命令確定在案。而大儷公司自93年9月起至同
    年11月止，對被告有10,551,622元之貨款債權。因大儷公司
    未清償原告上開債務，原告遂向本院執行處聲請執行大儷公
    司對被告之貨款債權，並經本院執行處對被告核發3,000,00
    0元及7,000,000元之扣押命令，惟均經被告聲明異議表示無
    此債務存在之事實，業經原告提出臺灣桃園地方法院94年促
    字第11017號支付命令、本院執行處94年6月6日、95年3月16
    日執行命令、被告聲明異議狀等件為證，被告亦不爭執，應
    堪信為真正。惟被告則以，被告前積欠大儷公司之16,604,7
    28元貨款債務，業因大儷公司將上開債權讓與甲○○，經被
    告與甲○○達成和解並清償後消滅，被告對於大儷公司已無
    任何債務存在。且大儷公司既對甲○○負有票據債務，被告
    對甲○○付款之後，甲○○已不再對大儷公司行使債權，自
    有民法310條第3款之適用，是被告對大儷公司之貨款債務業
    已清償完畢等語置辯。是本件爭執要點為，(一)大儷公司有無
    將其對被告之貨款債權讓與甲○○？大儷公司與甲○○間之
    債權讓與契約書是否真正？(二)本件有無民法第310條第3款之
    適用？以下分述之。
（一）按私文書應提出其原本；私文書應由舉證人證其真正，為
      民事訴訟法第352條第2項、第357條所明定。又按當事人
      提出之私文書，必先證其真正，始有形式之證據力。如他
      造否認該提出之私文書繕本或影本，或爭執其內容之記載
      ，在舉證人提出原本前，不認該繕本或影本有何形式之證
      據力；又被上訴人所提出之債權轉讓同意書，上訴人否認
      其真正並否認有債權讓與之事實，則依舉證責任分配原則
      自應由被上訴人負舉證之責任。亦有最高法院93年台上字
      第1210號判決、89年台上字第280號判決可資參照。經查
      ，被告雖抗辯大儷公司已將其對被告之貨款債權讓與甲○
      ○，並提出大儷公司與甲○○之債權讓與契約書影本為證
      ，惟原告否認該債權讓與契約書影本之真正，自應由被告
      證明系爭債權讓與契約書之真正。被告雖以甲○○之證言
      為證，甲○○亦證稱有提示債權讓與契約書正本予被告，
      然甲○○委託處理本件債務之蔡弦宇則證述「王先生提供
      支付命令、借據、債權讓與之影本，全部都是影本，正本
      王先生沒有拿給我」等語明確，足見，甲○○並未提示債
      權讓與契約書之正本予被告，其證言自不能證明系爭債權
      讓與契約書為真正，被告既無債權讓與契約書之原本，原
      告又否認影本之真正，揆諸前揭判決要旨，難認該債權讓
      與契約書影本有形式之證據力。雖甲○○又證稱大儷公司
      確有將對被告之債權讓與，然未將債權讓與契約書第3點
      所載之銷貨單及請款對帳單等相關權利證件交付伊等語，
      可見甲○○所述債權讓與者，僅有上開無證據力之債權讓
      與契約書影本而已，自然僅憑其無佐證之證言而認有債權
      讓與之事實。何況甲○○當庭指認之大儷公司負責人潘閎
      隆與原告所指之人並非同一人，則甲○○是否確與大儷公
      司負責人潘閎隆簽訂債權讓與契約書，即有疑義，被告抗
      辯大儷公司已將對被告之債權讓與甲○○云云，並不可採
      。
（二）次按向第三人為清償，經其受領者，於債權人因而受利益
      之限度內，有清償之效力，民法第310條第3款亦有明文。
      又按，債務之履行應由債務人向債權人為之，其向第三人
      為清償，經該第三人受領者，除合於民法第310條第1、2
      款所定情形外，僅於債權人因而受利益之限度內，有清償
      之效力（例如第三人因受領清償，而免除債權人對該第三
      人所負之債務者，僅在免除之限度內，有清償之效力），
      仍有最高法院81年度台上字第2298號判決可為參考。經查
      ，被告因甲○○提示債權讓與之相關證件影本，而誤認大
      儷公司對其16,604,728之貨款債權已讓與甲○○，而以60
      0萬元與甲○○達成調解，並已支付支票五紙（面額合計6
      00萬元）予甲○○收執，該支票已兌現等情，有台北市信
      義區調解委員會調解書、和解協議書、支票影本五紙、第
      一商業銀行松貿分行94年10月12日函在卷可證。而甲○○
      亦證稱「大儷公司實際欠我1500萬元，為了確保債權，大
      儷公司簽發5000萬元之本票為擔保；…向被告拿到600萬
      元，因為還不足全部債權，所以才去查封大儷公司機器」
      等語。可見甲○○對大儷公司之1500萬元債權，因被告清
      償600萬元，僅就其餘900萬元債權，向大儷公司求償，應
      認甲○○已免除大儷公司600萬元之債務，則被告雖向非
      債權人之第三人甲○○清償，因甲○○受領後，已免除債
      權人大儷公司600萬元之債務，使債權人大儷公司受有600
      萬元之利益，依諸民法第310條第3款之法旨，被告對大儷
      公司之債務已生清償600萬元之效力。惟大儷公司對被告
      有16,604,728元之貨款債權，業經被告自認在卷，其雖清
      償600萬元，尚餘10,604,728元未清償，即被告對大儷公
      司尚有10,604,728元之債務存在，則原告請求確認被告對
      大儷公司有1000萬元之債務存在，即屬有理，應准許之。
      而原告對大儷公司有1500萬元之債權存在，有支付命令可
      證，則原告代位大儷公司請求被告應給付大儷公司1000萬
      元，並由原告代為受領，亦為有理，仍應准許之。
五、綜上所述，大儷公司與甲○○所簽立之債權讓與契約不生效
    力，被告依民法第310條第3款規定，僅生清償600萬元之效
    力，餘額10,604,728元則未清償，從而原告請求確認被告對
    大儷公司有1000萬元之債務存在及代位大儷公司請求被告給
    付大儷公司1000萬元，其中3,000,000元部分自起訴狀繕本
    送達翌日即94年7月29日起至清償日止按年息5%計算之利息
    ，及其中7,000,000元部分自95年3月24日起至清償日止按年
    息5%計算之利息，並由原告代為受領，均為有理，應准許之
    。
六、結論：原告之訴有理由，依民事訴訟法第78條，判決如主文
    。
中    華    民    國    95    年    5     月    12    日
                  民事第五庭    法  官  林鳳珠
以上正本係照原本作成
如對本判決上訴，須於判決送達後20日內向本院提出上訴狀
中    華    民    國    95    年    5     月    12    日
                                書記官  曾寶生


司法院資訊處製作；財團法人民間司法改革基金會備份。
